ACORDAO-COMPLETO-2370716

ACÓRDÃO 9809/2019 ATA 33/2019 - PRIMEIRA CÂMARA

VISTOS, relatados e discutidos estes autos que tratam de recurso de reconsideração interposto pela Associação Os Independentes contra o Acórdão 11554/2018-TCU-Primeira Câmara, 
ACORDAM os Ministros do Tribunal de Contas da União, reunidos em sessão da Primeira Câmara, ante as razões expostas pelo Relator, em:
9.1. com fulcro nos arts. 32, I, e 33, da Lei 8.443/1992, conhecer do recurso de reconsideração para, no mérito, negar-lhe provimento;
9.2. dar ciência desta deliberação ao recorrente, ao Ministério do Turismo e à Procuradoria da República no Estado de São Paulo, neste caso, com fulcro no art. 16, § 3º, da Lei 8.443/1992 c/c o art. 209, § 7º, do Regimento Interno do TCU.

Recurso de Reconsideração interposto pela Associação Os Independentes em face do Acórdão 11554/2018-TCU1ª Câmara, lavrado no âmbito de tomada de contas especial.

Primeira Câmara

Ministério do Turismo

3. Responsáveis/Recorrentes:
3.1. Responsáveis: Jeronimo Luiz Muzeti (XXX.639.068-XX) e Associação Os Independentes (44.791.994/0001-87)
3.2. Recorrente: Associação Os Independentes (44.791.994/0001-87).

13.1. Ministro presente: Benjamin Zymler (Relator).
13.2. Ministros-Substitutos convocados: Augusto Sherman Cavalcanti (na Presidência), Marcos Bemquerer Costa e André Luís de Carvalho.
13.3. Ministro-Substituto presente: Weder de Oliveira.

OS INDEPENDENTES

JERONIMO LUIZ MUZETE

OS INDEPENDENTES E JERONIMO LUIZ MUZETI

BENJAMIN ZYMLER

Ministro Bruno Dantas.

Cuidam os autos de recurso de reconsideração interposto pela Associação Os Independentes contra o Acórdão 11554/2018-TCU-Primeira Câmara.
2.	O presente feito trata, originalmente, de tomada de contas especial instaurada pelo Ministério do Turismo (MTur) em razão de supostas irregularidades na prestação de contas referente ao Convênio 174/2009 (Siafi 703256/2009) , celebrado com a referida associação.
3.	A aludida avença teve por objeto o apoio à implementação do projeto intitulado "VII Barreto Motorcycles", realizado no período de 1 a 3/5/2009. Para a consecução do objeto, foi previsto o aporte de R$ 375.004,01, sendo R$ 300.000,00 à conta do concedente e R$ 75.004,01 referentes à contrapartida do convenente.
4.	Na fase preliminar do processo, foi promovida a citação do Sr. Jerônimo Luiz Muzeti, na condição de presidente da entidade à época dos fatos, e da Associação Os Independentes, para que apresentassem alegações de defesa e/ou recolhessem, solidariamente, aos cofres do Tesouro Nacional, a quantia de R$ 300.00,00, acrescida dos consectários legais a partir de 18/5/2009, em decorrência da "ausência de declaração da gratuidade do evento e cobrança de ingressos sem a reversão desses recursos para o convênio ou devolução aos cofres do Tesouro, tendo obtido um lucro líquido de R$ 1.349.760,23 com o evento, em desacordo ao Termo de Convênio item II, alínea "cc".
5.	Ademais, foi efetivada a audiência do primeiro responsável em virtude dos seguintes fatos:
"c.1)	contratação por inexigibilidade de licitação do Grupo Fresno, nos termos do art. 25, inciso III, da Lei 8.666/1993, sem comprovação de que a empresa contratada era representante exclusiva dos artistas que teriam se apresentado no evento, em descumprimento ao Termo de Convênio item II, alínea "bb" e ao Acórdão 96/2008-TCU-Plenário;
c.2) 	ausência de comprovação das contratações anteriores dos artistas, de modo a confirmar que os preços praticados estavam de acordo com o mercado, em desacordo com os Acórdãos TCU 3826/2013, 5051/2013 e 5370/2013, todos 1ª Câmara do TCU, conjuntamente ao art. 47, inciso II da Portaria Interministerial 127/2008 e ao Termo de Convênio item II, alínea "i";"
6.	Após o encaminhamento das defesas, o Tribunal apreciou a matéria e decidiu, por meio do Acórdão 11554/2018-TCU-Primeira Câmara, julgar irregulares as contas do Sr. Jerônimo Luiz Muzeti e da Associação Os Independentes e condená-los ao pagamento do débito correspondente à quantia pelo qual foram citados, deduzida dos valores de R$ 184,94 e R$ 34,00, já recolhidos aos cofres do Tesouro Nacional.
7.	Outrossim, esta Corte de Contas resolveu aplicar à Associação Os Independentes e ao Sr. Jerônimo Luiz Muzeti multas individuais nos valores de R$ 51.000,00 e R$ 102.000,00, com fulcro no art. 57 da Lei 8.443/1992.
8.	Irresignada com esta deliberação, a referida entidade ingressou com embargos de declaração, os quais foram conhecidos e rejeitados nos termos do Acórdão 1127/2019-TCU-Primeira Câmara.
9.	Ainda insatisfeita, a Associação Os Independentes interpôs o presente recurso de reconsideração, o qual mereceu o seguinte exame no âmbito da Secretaria de Recursos - transcrito parcialmente com os ajustes de forma que entendi pertinentes:
"3.	Originalmente, estes autos tratavam de tomada de contas especial instaurada pelo Ministério do Turismo (MTur) , em desfavor de Jerônimo Luiz Muzeti, então presidente da Associação Os Independentes, em razão de irregularidades na prestação de contas, referente ao Convênio 174/2009 (Siafi 703256/2009) , celebrado entre a União, por intermédio do Ministério do Turismo e a mencionada Associação - peça 1, p. 41-58.
4.	Esse Convênio tinha como objeto dar apoio à realização do projeto denominado "VII Barreto Motorcycles", realizado no período de 1º a 3/5/2009, no valor R$ 375.004,01 (trezentos e setenta e cinco mil, quatro reais e um centavo) para a execução do objeto, sendo R$ 300.000,00 (trezentos mil reais) de competência da Concedente e R$ 75.004,01 (setenta e cinco mil, quatro reais e um centavo) sob a responsabilidade da Convenente, a título de contrapartida.
5.	Nos termos do Plano de Trabalho encaminhado e aprovado pela Concedente (peça 1, pp. 11-12) , assim estavam contempladas as despesas que seriam custeadas com os recursos oriundo do Convênio em comento:
a) contratação Show Moto de Joaninha Motocross Show (R$ 30.000,00) ;
b) contratação da banda Titãs (R$ 70.000,00) ;
c) locação de 2.700 m3 de terra para montagem e desmontagem da pista de cross (R$ 6.700,00) ;
d) contratação de 50 horas de pá carregadeira para montagem e desmontagem da pista de motocross (R$ 2.500,00) 
e) aluguel de arquibancada, montagem e desmontagem de 140m lineares com 15 degraus de altura e uma curva, mais 100m lineares com 9 degraus e passarela com 9m de vão livre (R$ 70.000,00) ;
f) contratação do artística Cachorrão Motor Show (R$ 15.000,00) ;
g) Aluguel de um trator 6600 com grade modelo roma para arar a pista de cross/salto nos dias do evento (R$ 800,00) ;
h) contratação da banda Fresno (R$ 100.000,00) ;
i) contratação de Edinho Santa Cruz e Banda (R$ 35.000,00) ;
j) contratação de 80 chamadas com duração de 15 segundos cada, em mídia radiofônica FM (R$ 20.000,00) ;
l) contratação de 35 Inserções de 15 segundos cada em mídia em TV em Varginha/MG (R$ 7.998,55) ;
m) contratação de 30 Inserções de 15 segundos cada em mídia em TV em São Carlos/SP (R$ 8.252,10) ;
n) contratação de 29 Inserções de 15 segundos cada em mídia em TV em Uberlândia/MG (R$ 8.753,36) .
6.	O somatório dessas despesas atinge exatamente o valor do Convênio: R$ 375.004,01
7.	Os valores sob a responsabilidade da Concedente foram transferidos, em parcela única, por meio da ordem bancária 20090B800544, de 18/5/2009 (peça 1, p. 60) , no valor de R$ 300.000,00. A vigência do ajuste compreende o período de 29/4 a 22/7/2009.
8.	Acerca da prestação de contas, assim se manifestou a Unidade Técnica, quando fez remissão à execução física e à execução financeira do Convênio em análise (peça 19, p. 2) :
2.4. A prestação de contas obteve parecer regular com ressalva quanto à execução física do objeto, no entanto, a área técnica do Ministério expediu parecer pela irregularidade quanto à execução financeira do convênio, peça 1, p. 84 a 91 / 139 a 144. Os responsáveis deveriam ter demonstrado a boa e regular aplicação dos recursos federais geridos no âmbito do Convênio 0174/2009 (Siafi 703256/2009) , por meio da apresentação de elementos comprobatórios das despesas efetuadas e de documentos que comprovassem a realização do projeto, especialmente quanto às seguintes ressalvas apontadas pelo Ministério:
a) contratação por inexigibilidade de licitação do Grupo Fresno, nos termos do art. 25, inciso III, da Lei 8.666/1993, sem comprovação de que a empresa contratada era representante exclusiva dos artistas que teriam se apresentado no evento, em descumprimento ao Termo de Convênio item II, alínea 'bb' e ao Acórdão 96/2008-TCU-Plenário, da relatoria do Ministro Benjamin Zymler;
b) ausência de comprovação das contratações anteriores dos artistas, de modo a confirmar que os preços praticados estavam de acordo com o mercado, em desacordo com os Acórdãos TCU 3826/2013, 5051/2013 e 5370/2013, todos da 1ª Câmara do TCU e da relatoria do Ministro Valmir Campelo, conjuntamente ao art. 47, inciso II da Portaria Interministerial 127/2008 e ao Termo de Convênio item II, alínea 'i';
c) ausência declaração da gratuidade do evento, havendo ainda a suspeita de que a convenente obteve um lucro líquido de R$ 1.349.760,23 com o evento, em desacordo ao Termo de Convênio item II, alínea 'cc'.
9.	Já no âmbito deste Tribunal, Jerônimo Luiz Muzeti, então Presidente, e a Associação Os Independentes foram citados solidariamente para apresentarem alegações de defesa ou recolherem os valores devidos, em razão do seguinte fato (peças 7, 8, 9 e 12) :
a) ausência de declaração da gratuidade do evento e cobrança de ingressos sem a reversão desses recursos para o convênio ou devolução aos cofres do Tesouro, tendo obtido um lucro líquido de R$ 1.349.760,23 com o evento, em desacordo ao Termo de Convênio item II, alínea "cc".
10.	A Unidade Técnica, ao pronunciar-se no mérito, nos termos da instrução de peça 19, que obteve a anuência do Corpo Diretivo daquela Unidade (peças 20-21) , bem como a concordância do Ministério Público junto ao Tribunal de Contas da União (peça 22) , assim se manifestou:
11. Assim, resta claro que, embora o valor arrecadado com a venda de ingressos tenha atingido o montante de R$ 1.349.760,23, a devolução dos valores deve ocorrer no limite dos recursos repassados, isto é, R$ 300.000,00, sob pena de enriquecimento sem causa da administração pública.
12. Entretanto, assiste razão à defendente ao alegar que não há qualquer apontamento no sentido de que o objeto do convênio não tenha sido cumprido. A instrução à peça 2, deixou claro no item 12, conforme avaliação física da execução do convênio (peça 1, p. 84 a 91) , que o evento foi realizado, pois embora o Ministério não tenha realizado inspeção in loco, este sinaliza em suas análises a apresentação de fotos e notas fiscais que comprovam a realização do objeto, destacando ainda que, quanto às irregularidades constantes das alíneas 'a' e b' do subitem 2.4 supra, foram consideradas na instrução à peça 2, como irregularidades passíveis de audiência, posto que, em que pese sejam falhas graves, comprovada a realização do objeto conveniado, não têm por si só força para imputar débito aos responsáveis. (...) 
14. Da documentação fiscal e financeira encaminhada pela convenente em sua defesa à peça 11, podemos extrair as seguintes conclusões:
14.1. O valor total de gastos comprovados por intermédio de documentos fiscais e saques efetuados da conta vinculada somam R$ 375.004,42, ou seja, o valor efetivamente comprovado à título de prestação de contas guarda consonância com os valores estipulados no plano de trabalho aprovado (peça 1, p. 10-17) , sendo R$ 300.000,00 à conta do concedente e R$ 75.004,01 referentes à contrapartida do convenente;
14.2. Não constam nos documentos encaminhados qualquer comprovante ou demonstrativo referente ao valor de R$ 1.349.760,23, arrecadados com a venda de ingressos, demonstrando a sua destinação.
15. Ademais, em que pese ter sido informado o montante denominado 'lucro líquido' (peça 1, p. 142 e 216) , não foi informado pela convenente a quantidade de ingressos vendidos, a quantidade de participantes no evento, o valor total arrecadado, o valor de cada ingresso, notas fiscais das despesas realizadas com o valor arrecadado e relação pormenorizada dos bens e serviços contratados com os recursos arrecadados a partir da cobrança de ingressos, ou seja, não constam nos autos informações acerca do valor total arrecadado com a cobrança de ingressos em shows e eventos e/ou venda de bens e serviços produzidos ou fornecidos no âmbito do Convênio 0174/2009 (Siafi 703256/2009) . (...) 
28. Em atenção ao item 45 da seção III.1.5, do documento 'Orientações para elaboração de documentos técnicos de controle externo', aprovado pela Portaria-Segecex 28, de 7 de dezembro de 2010, cabe informar que restou caracterizado o seguinte:
28.1. Irregularidades não justificadas que ensejaram débito:
a) ausência de demonstração de que os valores arrecadados com a venda de ingressos, com lucro líquido no valor de R$ 1.349.760,23 (peça 1, p. 142 e 216) , foram destinados à consecução do objeto do Convênio 0174/2009 (Siafi 703256/2009) ou devolvidos aos cofres do Tesouro Nacional até o limite do valor repassado pela concedente.
28.2. responsáveis: Jerônimo Luiz Muzeti (XXX.639.068-XX) , na condição de presidente da entidade convenente, responsável pela administração dos recursos federais repassados por força do Convênio 0174/2009 (Siafi 703256/2009) e pela apresentação da prestação de contas e Associação 'Os Independentes' (44.791.994/0001-87) , entidade convenente recebedora dos recursos;
28.3. conduta culposa: era o responsável pela gestão física e financeira dos recursos repassados no âmbito do Convênio 0174/2009 (Siafi 703256/2009) e, no entanto, não tomou as medidas para que fosse demonstrada a aplicação dos valores arrecadados com a venda dos ingressos na consecução do objeto do convênio ou, diante da desnecessidade dos recursos públicos para a realização do evento, a devolução da quantia repassada pelo Ministério do Turismo aos cofres do Tesouro Nacional;
28.4. nexo de causalidade: não encaminhamento, na fase interna, nem tampouco na fase externa do presente processo, de documentos comprovando ou demonstrando a destinação dada ao valor de R$ 1.349.760,23, arrecadados com a venda de ingressos. Restaram demonstradas infringências à alínea 'cc', Item II, da cláusula segunda, do Termo de Convênio e ao item 9.5.2 do Acórdão 96/2008-TCU-Plenário;
28.5. culpabilidade: por força do art. 70, parágrafo único, da Constituição Federal, do art. 93 do Decreto-Lei 200/1967 e do art. 66 do Decreto 93.872/1986, compete exclusivamente ao gestor o ônus de provar a aplicação regular dos recursos públicos recebidos, cita-se, in verbis, os dispositivos:
Art. 70, parágrafo único, da Constituição Federal:
'Parágrafo único. Prestará contas qualquer pessoa física ou jurídica, pública ou privada, que utilize, arrecade, guarde, gerencie ou administre dinheiros, bens e valores públicos ou pelos quais a União responda, ou que, em nome desta, assuma obrigações de natureza pecuniária. (Redação dada pela Emenda Constitucional 19, de 1998) '.
Decreto-Lei 200/1967:
'Art. 93. Quem quer que utilize dinheiros públicos terá de justificar seu bom e regular emprego na conformidade das leis, regulamentos e normas emanadas das autoridades administrativas competentes'.
Decreto 93.872/1986:
'Art. 66. Quem quer que receba recursos da União ou das entidades a ela vinculadas, direta ou indiretamente, inclusive mediante acordo, ajuste ou convênio, para realizar pesquisas, desenvolver projetos, estudos, campanhas e obras sociais ou para qualquer outro fim, deverá comprovar o seu bom e regular emprego, bem como os resultados alcançados'.
28.5.1. Dessa forma, é possível concluir a ausência de boa-fé dos responsáveis e que eles tinham consciência dos atos que praticaram, não havendo excludentes de culpabilidade. A glosa pela integralidade do débito se justifica, pois, em razão da ausência de necessidade da realização da VII Barreto Motorcycles com recursos públicos.
11.	O Relator a quo, ao corroborar as análises da Unidade Técnica e do Ministério Público junto ao TCU, nos termos do Voto (peça 30) condutor do Acórdão (peça 29) atacado, mencionou que que o ponto fundamental analisado na tomada de contas especial originária deste recurso diz respeito à necessidade de inserção na prestação de contas dos valores auferidos a título de cobrança de ingressos ou outra arrecadação, cabendo inclusive devolução dos valores auferidos até o limite do valor transferido pela Concedente.
12.	Ao fundamentar suas razões de decidir, o Relator a quo assim se manifestou, nos termos do Voto de peça 30:
8. No tocante à utilização de recursos públicos federais mediante convênio para aplicação em evento com fins lucrativos, registro que o Tribunal tem entendimento pacificado (Acórdão 168/2018-TCU-Plenário, 6.111/2017-1ª Câmara, 2.881/2017-2ª Câmara, 7.457/2016-1ª Câmara, 7.246/2016-1ª Câmara, dentre outros) no sentido de que tais montantes devem ser incluídos na prestação de contas do órgão convenente, uma vez que se trata de receitas de natureza pública, conforme consignei no voto condutor do Acórdão 374/2017-TCU-Primeira Câmara, o qual transcreveu o subitem 9.5.2 do Acórdão 96/2008-TCU-Plenário, e que faço reproduzir nesta oportunidade, por pertinente:
"9.5.2. os valores arrecadados com a cobrança de ingressos em shows e eventos ou com a venda de bens e serviços produzidos ou fornecidos em função dos projetos beneficiados com recursos dos convênios devem ser revertidos para a consecução do objeto conveniado ou recolhidos à conta do Tesouro Nacional. Adicionalmente, referidos valores devem integrar a prestação de contas".
9. Naquele voto comentei, ainda, que tal dispositivo tem como maior objetivo proteger o dinheiro arrecadado, mitigando as possibilidades de desvio e enriquecimento sem causa, já que, se houve a cobrança de ingressos, e os recursos arrecadados não foram efetivamente utilizados para a consecução do objeto do convênio, não haveria necessidade de o Ministério concedente custear tais eventos.
10. Afirmei, contudo, que esses recursos auferidos assemelham-se a um aumento da contrapartida do convenente quando aplicados na execução do ajuste, podendo desonerar a União integral ou parcialmente em sua participação para o fim proposto.
11. Continuo a defender veementemente a obrigatoriedade da comprovação efetiva do destino dos recursos arrecadados com venda de ingressos, sob pena de recolhimento aos cofres públicos dos valores repassados pelo convênio.
12. A cobrança de ingressos propiciou arrecadação de R$ 1.349.760,23 aos organizadores e não houve a devida comprovação de reversão de tais valores para o objeto do convênio, o que implicou quebra da natureza de cooperação mútua e recíproca do ajuste. Tal fato, por si só, conduz à reprovação das contas dos responsáveis com imputação integral do débito.
13. Quanto à contratação irregular dos artistas, não houve comprovação do respectivo efetivo pagamento, em virtude da ausência de comprovantes assinados pelos próprios artistas ou por seus representantes legais identificados por meio de contrato social, contrato de exclusividade, instrumento de procuração ou declaração/carta de exclusividade, devidamente registrados em cartório (Acórdão 1435/2017-TCU-Plenário) .
14. Como não é possível verificar a que título, fim e condições os artistas se dispuseram a executar os shows, resta completamente inviável a verificação do nexo de causalidade entre os recursos transferidos e a prestação do serviço artístico. Essa é a linha, sobretudo no tocante à necessidade de demonstração do nexo de causalidade entre os recursos do convênio e o recebimento pelo artista ou seu representante, bem como ao reconhecimento de que devem ser examinadas as circunstâncias inerentes a cada caso concreto, que venho adotando nos processos de minha relatoria (Acórdãos 2166/2018, 2165/2018, 2164/2018, 1983/2018, 5832/2018, 5833/2018, 5838/2018, 5839/2018, 5840/2018 e 5842/2018, todos da 1ª Câmara) .
15. Diante disso, entendo que a providência adequada, nessas circunstâncias, é a condenação em débito, e não a aplicação da multa prevista no art. 58, inciso II, da Lei 8.443/1992, fato esse que deve refletir na dosimetria da multa do art. 57 da Lei 8.443/1992 (Acórdão 8997/2018-TCU-Primeira Câmara, 8.024/2016-TCU-2ª Câmara e 6.328/2018-TCU-1ª Câmara, dentre outros) em relação a Jerônimo Luiz Muzeti, porquanto já reconhecido fundamento suficiente para a providência reclamada.
16. Diante da não apresentação de defesa e da ausência de indícios de que Jerônimo Luiz Muzeti tenha agido de maneira diligente ou adotado quaisquer medidas para resguardar o erário, reputo não ser possível reconhecer sua boa-fé, o que autoriza o imediato julgamento definitivo de mérito de suas contas, nos termos do art. 202, § 6º, do Regimento Interno do TCU.
17. Nesse cenário, exsurge o dever de julgar irregulares as contas dos responsáveis, imputando-lhes débito e aplicando-lhes multa, com amparo nos arts. 19 e 57 da Lei Orgânica do TCU.
13.	Com esses fundamentos adotados como razão de decidir, nos termos do Voto constante da peça 30, foi proferido o Acórdão 11554/2018-TCU-Primeira Câmara (peça 29) , que julgou irregulares as contas de Jerônimo Luiz Muzeti e da Associação Os Independentes, condenando-os solidariamente ao pagamento da quantia nele especificada, além de aplicar-lhes multa.
14.	A Associação Os Independentes, entendendo haver contradição, omissão ou obscuridade, opôs embargos de Declaração (peça 36) , conhecidos e rejeitados por meio do Acórdão 1127/2019-TCU-Primeira Câmara (peça 40) . Ainda assim, não conformada com o decisum proferido pelo Tribunal, interpôs Recurso de Reconsideração (peça 52) , que passa a ser analisado nos aspectos de admissibilidade e de mérito.
ADMISSIBILIDADE
15.	Ratifica-se exame de admissibilidade realizado por esta Secretaria de Recursos (peças 53-54) , que se manifestou pelo conhecimento do presente recurso, com fundamento nos artigos 32, I, e 33, da Lei 8.443/1992, combinado com o art. 285, § 2º, do Regimento Interno do TCU - RI/TCU, suspendendo-se os efeitos dos itens 9.2, 9.3 e 9.5 do Acórdão 11554/2018-TCU-Primeira Câmara.
16.	O Relator deste Recurso, Ministro Benjamin Zymler, anuiu ao exame de admissibilidade (peça 56) .
MÉRITO
17. Delimitação.
17.1.	Constitui objeto do presente Recurso verificar se houve correta aplicação dos recursos recebidos por força do Convênio 0174/2009 (Siafi 703256/2009) , celebrado entre a União, por intermédio do Ministério do Turismo e a mencionada Associação - peça 1, p. 41-58.
18. Dos fatos narrados pela recorrente.
18.1.	Depois de formular uma breve síntese dos fatos, a recorrente menciona a interposição do recurso em análise com o objetivo de demonstrar os seguintes pontos:
1º) a celebração do convênio está de acordo com as disposições constantes na Portaria Interministerial n. 127/2008, o que demonstra a boa-fé do recorrente e a necessidade de se privilegiar o princípio da segurança jurídica;
2º) o evento foi realizado sem a finalidade de lucro, tendo em vista que o recorrente é associação sem fins lucrativos;
3º) os fundamentos do Acórdão 96/2008-TCU-Plenário são inadequados ao contexto fático relacionado ao presente caso; e
4º) os documentos apresentados para comprovação da contratação regular dos artistas são válidos, nos termos da legislação pertinente.
18.2.	Todos os fatos narrados pela recorrente serão analisados em conjunto e em confronto em seguida.
19. Não proibição de cobrança de ingressos e reversão dessa cobrança no objeto do convênio.
19.1.	A recorrente menciona que a Portaria Interministerial 127/2008 "não estabelecia qualquer óbice à arrecadação de recursos por meio de bilheteria". Continua a Recorrente:
Tanto é assim, que as próprias disposições do convênio autorizavam o recorrente à cobrança de ingresso, conforme se pode verificar a partir da cláusula 3, II, "cc", que assim prevê: "assegurar que os valores arrecadados com a cobrança de ingressos em show e eventos ou venda de bens e serviços produzidos ou fornecidos no âmbito desse Convênio ..." (g.n) 
19.2.	A recorrente defende o entendimento de que essa Portaria "não determinava a exigência de que os valores decorrentes da cobrança de ingressos fossem investidos no objeto do convênio. Em verdade, tais determinações passaram a ser previstas, no âmbito do Ministério do Turismo, apenas em 2013, com a edição da Portaria n. 112/2013, do referido Ministério". (Grifos constantes do original) 
19.3.	Segundo a recorrente, toda a conduta na gestão do multicitado Convênio foi pautada pelos normativos vigentes ao tempo da celebração, "em respeito ao princípio da segurança jurídica, do qual se extraem as ideias de confiança e previsibilidade". Ainda quanto ao princípio da segurança jurídica, continua a recorrente:
Referido princípio advém da segurança e estabilidade do Direito, conforme explica HUMBERTO ÁVILA: " (...) como esse princípio estabelece um ideal de juridicidade da atuação estatal, para cuja realização é necessário existir um estado de cognoscibilidade, de confiabilidade e calculabilidade do Direito, o princípio da segurança jurídica como que densifica materialmente parte do conteúdo do princípio do Estado de Direito. Nessa função, a referência ao Direito, que é feita pelo princípio do Estado de Direito, não é de qualquer um, mas sim de um Direito inteligível, estável, previsível (...) " (g.n) 
19.4.	Continua a recorrente:
Mas não é só. Mesmo que assim não fosse, deve ser destacado que a documentação acostada aos autos (fls. 173 a 233) dá conta de demonstrar a reversão dos valores arrecadados para o objeto do convênio.
Até mesmo porque, nos termos do convênio em questão, o recorrente era obrigado a "arcar com o pagamento de toda e qualquer despesa excedente aos recursos financeiros transferidos pelo CONCEDENTE", conforme disposto na sua cláusula 3, II, "c". E, como será demonstrado no tópico seguinte, houve elevado custo por parte do recorrente para realização e manutenção de toda a estrutura que possibilitou o evento em questão.
19.5.	Acerca de sua natureza jurídica, a Entidade recorrente assim se pronuncia:
Por fim, deve ser relembrado que o objeto social do recorrente é justamente a realização da "Festa do Peão de Boiadeiro", como também a promoção de outros eventos e manutenção de bens, todos relacionados à referida festa, ou, ao menos, de caráter social, de acordo com o que se pode inferir a partir do art. 5º, de seu estatuto social.
Análise
19.6.	Os convênios celebrados com a União têm a natureza jurídica de acordo para realizar objeto de interesse recíproco em regime de mútua cooperação, nos exatos termos do art. 1º. § 1º, inciso VI, da Portaria Interministerial 127/2008 (já revogada, mas vigente ao tempo da celebração) , que, pela pertinência com o desenvolvimento desta análise, transcreve-se a seguir:
Convênio - acordo ou ajuste que discipline a transferência de recursos financeiros de dotações consignadas nos Orçamentos Fiscal e da Seguridade Social da União e tenha como partícipe, de um lado, órgão ou entidade da administração pública federal, direta ou indireta, e, de outro lado, órgão ou entidade da administração pública estadual, distrital ou municipal, direta ou indireta, ou ainda, entidades privadas sem fins lucrativos, visando à execução de programa de governo, envolvendo a realização de projeto, atividade, serviço, aquisição de bens ou evento de interesse recíproco, em regime de mútua cooperação. (Grifou-se) 
19.7.	A natureza jurídica do convênio em análise pressupõe a participação em conjunto dos partícipes para a realização de um objeto de interesse recíproco. E essa deve ser a tônica de toda a execução do ajuste, sob pena de se descaracterizar o instituto do convênio.
19.8.	Além de o conceito de convênio, já transcrito no item 19.6 desta instrução, já estabelecer que convênio, além das entidades públicas que especifica, pode ser celebrado com "entidades privadas sem fins lucrativos", na conceituação de "convenente", a própria Portaria Interministerial assim define esse partícipe (art. 1º, § 1º, V, da Portaria Interministerial 127/2008) :
Convenente - órgão ou entidade da administração pública direta ou indireta, de qualquer esfera de governo, bem como entidade privada sem fins lucrativos, com o qual a administração federal pactua a execução de programa, projeto/atividade ou evento mediante a celebração de convênio. (Grifou-se) 
19.9.	A natureza jurídica do convenente já pressupõe que o objeto a ser realizado com os recursos recebidos por força de convênios celebrados com a União não pode visar ao lucro, sob pena de descaracterizar a entidade privada sem fins lucrativos, para fins de celebração de convênios com a União.
19.10.	Conforme mencionado pela própria recorrente, a entidade foi constituída e consta de seu objeto social a função de realizar a "Festa do Peão de Boiadeiro", inclusive com a cobrança de ingressos.
19.11.	O dinheiro público, ainda que possa incrementar o fomento de determinada atividade de interesse público, no caso concreto, não pode destinar-se ao enriquecimento da entidade convenente, uma vez que arrecada valores por meio de cobrança de ingressos. Se admitida essa possibilidade, ferir-se-á de morte o instituto do "convênio", bem como a natureza jurídica dos convenentes que celebrem convênios com a União.
19.12.	Também deve ser registrado que é proibida a celebração de convênios, com fundamento na Portaria Interministerial 127/2008, "com pessoas físicas ou entidades privadas com fins lucrativos" (art. 6º, V) .
19.13.	Ora, na medida em que há recursos públicos federais a custearem evento realizado por entidade privada sem fins lucrativos, mas com a cobrança de ingressos, estes deveriam ser restituídos aos cofres da concedente até o limite do que fora recebido por meio do convênio, sob pena de enriquecimento sem causa da entidade convenente, além de integrarem a prestação de contas.
19.14.	Nesse sentido, deve-se enfatizar decisão já proferida em 2008, que deveria ser do conhecimento do convenente, conforme já especificado pelo Relator a quo, nos seguintes termos (item 9 desta instrução) :
 (...) conforme consignei no voto condutor do Acórdão 374/2017-TCU-Primeira Câmara, o qual transcreveu o subitem 9.5.2 do Acórdão 96/2008-TCU-Plenário, e que faço reproduzir nesta oportunidade, por pertinente:
"9.5.2. os valores arrecadados com a cobrança de ingressos em shows e eventos ou com a venda de bens e serviços produzidos ou fornecidos em função dos projetos beneficiados com recursos dos convênios devem ser revertidos para a consecução do objeto conveniado ou recolhidos à conta do Tesouro Nacional. Adicionalmente, referidos valores devem integrar a prestação de contas".
19.15.	Quanto a esse item, parece que a recorrente não se atentou para o disposto na cláusula terceira, item II, alínea "cc", do Termo de Convênio, nos seguintes termos (peça 1, p. 45-46) :
assegurar que os valores arrecadados com a cobrança de ingressos em shows e eventos ou venda de bens e serviços produzidos ou fornecidos no âmbito deste Convênio sejam revertidos para a consecução do objeto ou recolhidos à conta do Tesouro Nacional; quando for o caso. (Grifou-se) 
19.16.	Independentemente de a Portaria Interministerial 127/2008 haver ou não especificado a obrigação de a convenente restituir aos cofres da concedente os valores auferidos em cobranças de ingressos e em outros itens, existe expressa obrigação nesse sentido, conforme estipulado pela cláusula terceira, item II, alínea "cc", já descrita no item anterior. Obrigação essa da qual não pode escusar-se a recorrente, sob pena de descumprimento do acordo ajustado e condenação em débito para restituir os valores impugnados.
19.17.	Além da observância obrigatória dos normativos aplicáveis à celebração, execução e prestação de contas de convênios, não se podem passar ao largo as regras contidas no Termo de Convênio, especialmente quando se referem à fundamentação da condenação em débito da ora recorrente.
19.18.	Não pode, portanto, a recorrente, furtar-se de obrigação assumida por meio do Termo de Convênio.
19.19.	No que tange à alegação de que "a documentação acostada aos autos (fls. 173 a 233) dá conta de demonstrar a reversão dos valores arrecadados para o objeto do convênio", algumas considerações se impõem.
19.19.1.	As alegações devem estar acompanhadas de documentação que as suporte. Alegar e não provar é o mesmo que não alegar. 
19.19.2.	Compulsando os autos em busca da verdade material que norteia o agir deste Tribunal, às folhas mencionadas pela recorrente, não consta o alegado. Ademais, percorreu-se todo o processo sem que se encontrassem documentos que suportassem a mencionada alegação.
19.19.3.	Em sentido contrário, há nos autos "recurso de reconsideração" da Associação Os Independentes junto ao Ministério do Turismo em face da rejeição de suas contas pelo MTur (p. 1, p. 150-161) . Nessa petição, não consta qualquer comprovação do alegado.
19.19.4.	Também há nos autos Nota Técnica emitida pelo Ministério do Turismo em que é atestada a reprovação da execução financeira no que tange à comprovação da aplicação dos recursos referentes às "receitas angariadas com venda de ingressos" (Nota Técnica de Reanálise Financeira nº 433/2014 - peça 1, p. 139-144) .
19.19.5.	A não comprovação de reversão ao objeto dos valores auferidos por meio de venda de ingressos ou devolução desses valores aos cofres da concedente, conforme cláusula expressa do termo de convênio, enseja a obrigação de a convenente ressarcir os danos causados, na forma determinada pelo Acórdão recorrido.
20. Ausência da finalidade de lucro na realização do evento, uma vez que o recorrente é instituição sem fins lucrativos.
20.1.	A recorrente retoma a tese de que "a cobrança de ingressos era permitida" e que "não era exigida a aplicação dos valores arrecadados no objeto do convênio".
20.2.	Continua a recorrente:
Com efeito, não merecem prosperar os argumentos no sentido de que a promoção do evento em questão teria revertido lucro à recorrente, nem mesmo a seguinte interpretação adotada quando do exame das alegações de defesa, cujos fundamentos foram incorporados no v. acórdão recorrido: "c) ausência declaração da gratuidade do evento, havendo ainda a suspeita de que a convenente obteve um lucro líquido de R$ 1.349.760,23 com o evento, em desacordo ao Termo de Convênio item II, alínea 'cc".
E, essa afirmação decorre dos (equivocados) fundamentos apresentados por meio da Nota Técnica n. 433/2014, que assim dispôs: "[...] a instituição conveniada obteve um lucro líquido de R$ 1.349.760,23 [...] é vedada a celebração de convênios com entidades privadas com fins lucrativos". (...) 
E o superávit não pode ser considerado óbice para a celebração de convênios semelhantes àquele celebrado em 2009 com o Ministério do Turismo, pois, no caso das entidades sem fins lucrativos, o seu resultado é convertido, integralmente, nos objetivos institucionais da instituição - ou seja, na promoção da Festa do Peão de Boiadeiro de Barretos/SP e de outros eventos desta natureza (como a festa Marreto Motorcycles) .
Isso porque, os eventos promovidos pelo recorrente (como a Festa do Peão de Barretos e a Barreto Motorcycles) custam, aproximadamente, 30 milhões de reais por ano. O Parque do Peão, onde são realizadas as festividades, tem 2 milhões de m2 e a associação tem 101 funcionários, o que resulta em despesa média de aproximadamente 450 mil reais por mês. De outro lado, os patrocínios obtidos pelo recorrente junto às empresas, conforme constou no v. acórdão recorrido, representam apenas R$ 2.366.469,50, valor muito inferior ao custo dos eventos em questão.
Em outras palavras: Se o recorrente não cobrasse ingressos (cuja receita é utilizada para o pagamento de despesas e na promoção das festas dos anos seguintes - pois tudo demanda um planejamento cuidadoso) , os eventos em comento não existiriam há muitos anos.
Digno de nota é que o próprio parecer ministerial, alterado durante a sessão de julgamento e após a sustentação oral do patrono do recorrente, foi no sentido de que a simples cobrança de ingresso não configura por si só finalidade lucrativa, não podendo, portanto, tal fato ser motivo para reprovação das contas do recorrente.
Análise
20.3.	Empresta-se a mesma interpretação já realizada por meio do item 19 desta instrução, sem prejuízo da análise que se segue.
20.4.	Não parece ser comum um evento arrecadar valores bem inferiores aos custos de sua manutenção que, conforme mencionado pela própria recorrente, somam "aproximadamente R$ 30 milhões de reais". Ele se mostra absolutamente inviável, segundo os dados colacionados pela própria recorrente. Enfatize-se: segundo os dados colacionados pela própria recorrente.
20.5.	O fundamento do Relator a quo, acolhido pelo respectivo Colegiado, foi no sentido de que o valor auferido com ingressos e outras receitas oriundas da realização do evento, deveriam ser revertidos para o convênio e integrar a prestação de contas, o que poderia ensejar, inclusive, total desoneração da União, no que tange aos valores transferidos à convenente, com a devolução dos valores recebidos, a título de saldo de convênio, conforme previsto na cláusula terceira, item II, alínea "cc", diversas vezes mencionada nesta instrução.
20.6.	A pensar de outra forma, somente para argumentar, ter-se-ia a União a custear evento com arrecadação própria, que poderia ensejar enriquecimento sem causa da recorrente, fato que não pode ser albergado pelo Direito aplicado ao caso concreto.
21. Inaplicabilidade dos fundamentos do Acórdão 96/2008-TCU-Plenário.
21.1.	A recorrente inaugura suas razões recursais referentes a esse ponto com transcrição de excerto do Voto (peça 30) condutor do Acordão (peça 31) recorrido em que o Relator a quo menciona precedentes desta Corte de Contas no sentido de confirmar sua fundamentação, inclusive o Acórdão mencionado pela recorrente.
21.2.	Continua a recorrente:
Entretanto, a questão dos valores advindos da cobrança de ingressos, apreciado no referido julgado, está relacionada a contexto fático completamente distinto da situação do recorrente, o que demonstra a sua inaplicabilidade nestes autos.
De fato, no caso que originou o v. acórdão n. 96/2008, que tinha como parte interessada a Associação Matogrossense dos Municípios, foi verificado: a) superfaturamento; b) não ocorrência de alguns dos eventos patrocinados; c) ausência de promoção do turismo e da cultura (e, portanto, não atendimento às diretrizes estabelecidas pelo Ministério do Turismo) ; e d) ausência de contrapartida em favor do Ministério do Turismos.
Por outro lado, no caso do evento analisado no v. acórdão recorrido (VII Barreto Motorcycles) , a situação é completamente diferente, uma vez que: a) não houve superfaturamento (a propósito, jamais se cogitou a respeito) ; b) todos os eventos patrocinados ocorreram, do modo como planejado, com o investimento da totalidade dos recursos nos objetivos dos respectivos convênios; c) houve promoção do turismo (principalmente pelo fato de que o evento em questão costuma receber entre 800 mil e 1 milhão de pessoas) .
Além disso, houve contrapartida ao Ministério do Turismo, com a "ativação de sua marca" através de painéis; balões infláveis; distribuição de flyers; vídeos institucionais; painel luminoso em frente ao Estádio; placa de arena; veiculação da logo no site do recorrente; e stand do Ministério para recepção e divulgação das suas políticas de trabalho. (Grifos constantes do original) 
21.3.	A recorrente menciona ainda os seguintes termos:
Ora, o objeto do convênio foi alcançado pelas partes, com o fiel e integral cumprimento, pelo recorrente, de suas responsabilidades e contrapartidas em favor da União, representada pelo Ministério do Turismo. A exigência da devolução dos valores, nesse momento, portanto, SE MOSTRA ENRIQUECIMENTO SEM CAUSA DA UNIÃO, que conseguiu o fim pretendido com a promoção do evento em questão e que, caso se mantenha o v. acórdão recorrido tal como lançado, será restituída integralmente dos valores por ela despendidos.
21.4.	A recorrente também avoca o art. 59 da Lei 8.666/1993, a fim de excluir sua responsabilidade na restituição dos valores devidos, nos seguintes termos:
Tanto é assim que, o art. 59, parágrafo único, da Lei n. 8.666/1993, perfeitamente aplicável ao presente caso por analogia, prevê a responsabilidade da administração pública, mesmo nos casos de nulidade do contrato administrativo, conforme se pode verificar abaixo:
Art. 59 A declaração de nulidade do contrato administrativo opera retroativamente impedindo os efeitos jurídicos que ele, ordinariamente, deveria produzir, além de desconstituir os já produzidos. Parágrafo único. A nulidade não exonera a Administração do dever de indenizar o contratado pelo que este houver executado até a data em que ela for declarada e por outros prejuízos regularmente comprovados, contanto que não lhe seja imputável, promovendo-se a responsabilidade de quem lhe deu causa.
Análise
21.5.	Ainda que possam existir outros fundamentos para condenação em débito e aplicação de multa no Acórdão paradigma mencionado pelo Relator a quo (Acórdão 96/2008-TCU-Plenário) , diversamente do mencionado pela recorrente, há expressa fundamentação do Relator desse Acórdão (Ministro Benjamin Zymler, nos autos do TC Processo 003.233/2007-3) no que tange às receitas auferidas pelo evento realizado sem seu cômputo na prestação de contas, in verbis:
3. Por concordar com a análise empreendida pela unidade técnica, transcrita no Relatório que antecede a este Voto e que incorporo às minhas razões de decidir, não repetirei a exposição de todo o rol de irregularidades. Contudo, entendo que merecem destaque os seguintes pontos: (...) 
c) existência de receitas complementares que não foram computadas nas prestações de contas, tais como, cobrança de ingressos para eventos e venda de bens para as pessoas que participaram desses eventos. (Grifou-se) 
21.6.	Para não haver dúvidas acerca da extensão da concordância com a análise da Unidade Técnica, consta exatamente o item 9.5.2 do Relatório que subsidiou a fundamentação no Voto do Relator naqueles autos (TC Processo 003.233/2007-3) , já transcrito no item 19.14 desta instrução.
21.7.	A menção de que houve contrapartida do evento ao mencionar a marca do Ministério do Turismo no evento merece algumas considerações.
21.7.1.	Não há confundir patrocínio com convênio, pois são institutos ontologicamente distintos. No patrocínio, há preponderância da exposição da marca; no convênio, realização de objeto de interesse recíproco em regime de mútua cooperação. Nos convênios, a fixação da logomarca do Ministério do Turismo no material promocional é dever do convenente, nos termos da cláusula décima terceira, parágrafo segundo, alínea "d", do Termo de Convênio (peça 1, p. 53) , sem prejuízo de outras obrigações, de acordo com os normativos regentes do assunto.
21.8.	A realização do evento e a determinação para restituir os valores devidamente apurados não ensejam, de per si, enriquecimento sem causa da União, como tentou induzir a recorrente. Mesmo que se realize o objeto de um convênio celebrado com a União, se não houver a regular aplicação e a comprovação dos valores envolvidos, emerge a obrigação de a convenente restituir os valores impugnados, sem que desse fato ocorra enriquecimento sem causa da União.
22. Validade dos documentos apresentados para comprovação da contratação regular dos artistas - Formalismo moderado.
22.1.	A recorrente também mencionou que "as contas do recorrente foram desaprovadas, também, sob o fundamento de que haveria irregularidade na contratação dos artistas, nos seguintes termos":
13. Quanto à contratação irregular dos artistas, não houve comprovação do respectivo efetivo pagamento, em virtude da ausência de comprovantes assinados pelos próprios artistas ou por seus representantes legais identificados por meio de contrato social, contrato de exclusividade, instrumento de procuração ou declaração/carta de exclusividade, devidamente registrados em cartório (Acórdão 1435/2017-TCU-Plenário) .
14. Como não é possível verificar a que título, fim e condições os artistas se dispuseram a executar os shows, resta completamente inviável a verificação do nexo de causalidade entre os recursos transferidos e a prestação do serviço artístico. Essa é a linha, sobretudo no tocante à necessidade de demonstração do nexo de causalidade entre os recursos do convênio e o recebimento pelo artista ou seu representante, bem como ao reconhecimento de que devem ser examinadas as circunstâncias inerentes a cada caso concreto, que venho adotando nos processos de minha relatoria (Acórdãos 2166/2018, 2165/2018, 2164/2018, 1983/2018, 5832/2018, 5833/2018, 5838/2018, 5839/2018, 5840/2018 e 5842/2018, todos da 1ª Câmara) .
22.2.	Continua a recorrente a transcrever excerto do Relatório (peça 19) , nos seguintes termos:
16.1.2. No presente caso, restou demonstrado que a execução física do objeto do convênio foi concluída de acordo com o plano de trabalho aprovado, o que não afasta a falha cometida, mas não enseja a imputação de débito pela contratação irregular por inexigibilidade de licitação do Grupo Fresno. [...]
16.2.1 Verifica-se, portanto, que o presente convênio foi firmado em 29/4/2009 (peça 1, p. 58) , ou seja, antes da vigência da Portaria MTur 153/2009, que foi editada somente em 6/10/2009, podendo-se concluir que não existia, à época em que o convênio foi firmado, normativo exigindo a apresentação de comprovação das contratações anteriores dos artistas, de modo a confirmar que os preços praticados estavam de acordo com o mercado, nem tampouco na alínea "i" do inciso II da cláusula terceira do Termo de Convênio constou de forma clara tal exigência; [...]
16.2.2 Assim, considerando que a necessidade de apresentação de diversos documentos, inclusive a comprovação dos últimos cachês recebidos de entidades públicas e privadas, somente passou a ser exigida posteriormente à assinatura do convênio ora examinado, concluímos que a referida falha deve ser afastada e sopesada na dosimetria da multa a ser imposta ao Sr. Jerônimo Luiz Muzeti com fundamento no art. 52, inciso II, da Lei 8.443/1992, pois a irregularidade do item 16.1.3 'a' não foi afastada, remanescendo. (Grifos constantes no original) 
22.3.	A recorrente avoca o princípio do formalismo moderado, a fim de que os documentos apresentados pelos artistas ou representantes legais sejam aceitos como hábeis a comprovar a aplicação dos recursos recebidos por força do multicitado convênio.
Análise
22.4.	Não se desconhece que todos os documentos juntados ou produzidos nos autos são levados em consideração pelo Relator ao submeter suas fundamentações no Voto que conduzirá sua proposta de mérito a ser apreciada pelo respectivo Colegiado. Haja vista o efeito devolutivo pleno que norteia o Recurso de Reconsideração, todos os documentos constantes dos autos devem ser (re) analisados, como ocorre no caso concreto.
22.5.	Entretanto, são as fundamentações contidas em seu Voto (peça 30) condutor do Acórdão (peça 29) proferido pelo Colegiado que delineiam os contornos das irregularidades ensejadoras do julgamento pela irregularidade das contas e eventual aplicação de multa aos responsáveis, inclusive para que o responsável possa interpor os recursos cabíveis com prévio conhecimento da fundamentação do julgamento pela irregularidade de suas contas.
22.6.	O ponto fulcral do julgamento pela irregularidade das contas e apenação dos responsáveis, conforme expressamente consignado pelo Relator a quo, já transcrito no item 12 desta instrução, diz respeito à necessidade de inserção na prestação de contas dos valores auferidos a título de cobrança de ingressos ou outra arrecadação, cabendo inclusive devolução dos valores auferidos até o limite do valor transferido pela Concedente. Tudo de acordo com a cláusula terceira, item II, alínea "cc", nos seguintes termos (peça 1, pp. 45-46) , já transcrita no item, 19.15 desta instrução.
22.7.	Ora, se houve arrecadação com ingressos e outras rendas referentes ao evento parcialmente custeado com recursos oriundos de convênio celebrado com a União, os saldos desses valores, além de fazerem parte da prestação de contas, deveriam ser restituídos aos cofres públicos, inclusive com a previsão constante da multicitada cláusula terceira, item II, alínea "cc". Trata-se de obrigação voluntária assumida pela convenente quando da assinatura do Convênio em análise.
22.8.	Por fim, o princípio do formalismo moderado deve ser aplicado quando houver falhas de natureza meramente formais das quais não resultem dano aos cofres públicos. Em havendo débito, não há falar em princípio do formalismo moderado.
22.9.	Uma vez não adimplida cláusula ajustada livremente entre os partícipes, conforme Termo de Convênio firmado, emerge obrigação de a convenente restituir aos cofres da concedente o valor recebido, acrescido dos consectários legais.
23. Do nexo de causalidade na contratação dos artistas.
23.1.	A recorrente menciona que "foram juntados documentos válidos e suficientes para a comprovação da regularidade da contratação dos artistas, o pagamento dos mesmos, como também a execução do plano de trabalho e a efetiva apresentação dos mesmos no evento em questão".
23.2.	A recorrente também menciona manifestação da Unidade Técnica no sentido de que restou demonstrada a execução do objeto, conforme plano de trabalho.
23.3.	Além disso, a recorrente menciona precedente deste Tribunal (Acórdão 1435/2017-TCU-Plenário, de relatoria do Ministro Vital do Rego) , que, em síntese, consigna "que a não apresentação de cópia do contrato de exclusividade firmado entre o artista e o seu empresário não é motivo suficiente, por si só, para caracterizar a ocorrência de dano aos cofres públicos".
Análise
23.4.	Impõe-se inicialmente, transcrever o art. 50 da Portaria Interministerial 127/2008, nos seguintes termos:
Art. 50. Os recursos deverão ser mantidos na conta bancária específica do convênio ou contrato de repasse e somente poderão ser utilizados para pagamento de despesas constantes do Plano de Trabalho ou para aplicação no mercado financeiro, nas hipóteses previstas em lei ou nesta Portaria.
23.5.	Todas as despesas referentes aos valores auferidos por meio do multicitado convênio devem ter suporte na conta recebedora desses valores, sob pena de não aprovação da respectiva prestação de contas.
23.6.	Compulsando os autos, chega-se aos documentos constantes da peça 11, que merecem os comentários que se seguem.
23.7.	A Nota fiscal 0695 (peça 11, p. 46) refere-se ao suposto pagamento da apresentação da banda Fresno, no valor de R$ 100.000,00, cujo contrato consta das páginas 48-54, além do comprovante de depósito de p. 47.
23.7.1.	É de ser registrar que, de acordo com o art. 50, da Portaria Interministerial 127/2008, a conta bancária específica do convênio de conter todas as receitas e despesas. Entretanto, o depósito no valor de R$ 100.000,00 (peça 11, p. 47) ocorreu mediante depósito em dinheiro, fato não previsto na mencionada Portaria Interministerial.
23.7.2.	O pagamento realizado em dinheiro, que não é comum, ainda mais nesse valor, impede o estabelecimento do imprescindível nexo entre receitas e despesas, que constitui causa de rejeição das contas, como o foi no caso concreto, conforme fundamento do Relator a quo.
23.8.	O pagamento em dinheiro transcrito no item anterior não ocorreu, por exemplo, na apresentação e pagamento do show de Edinho Santa Cruz e Banda, conforme nota fiscal 000214 (peça 11, p. 59) , cheque à p. 60 e contrato às p. 62-64, e da banda Titãs, conforme nota fiscal 0057 (p. 65) , cheques às p. 66 e 68 e contrato às p. 69-82.
23.9.	Enfatize-se que um dos fundamentos para aplicação de multa aos responsáveis e julgamento pela irregularidade das contas foi a inexistência de nexo entre receitas e despesas. A existência dos cheques especificados no item 23.8 também não socorre a recorrente, pois, embora se tenha verificado suposto cheque da conta recebedora dos recursos transferidos pela concedente, não houve a juntada dos extratos bancários que permitiriam estabelecer o imprescindível nexo entre receitas e despesas, bem como análise das receitas e despesas que envolveram o evento referente ao objeto do multicitado convênio.
23.10.	É importante consignar que o débito não decorre tão-somente desse nexo de causalidade, mas sim da cobrança de ingressos, sem que esses valores se revertessem para o objeto do convênio, conforme expressamente consignado pelo Relator a quo nos seguintes termos (peça 30, p. 2) :
11. Continuo a defender veementemente a obrigatoriedade da comprovação efetiva do destino dos recursos arrecadados com venda de ingressos, sob pena de recolhimento aos cofres públicos dos valores repassados pelo convênio.
12. A cobrança de ingressos propiciou arrecadação de R$ 1.349.760,23 aos organizadores e não houve a devida comprovação de reversão de tais valores para o objeto do convênio, o que implicou quebra da natureza de cooperação mútua e recíproca do ajuste. Tal fato, por si só, conduz à reprovação das contas dos responsáveis com imputação integral do débito.
23.12.	Ao se percorrerem as peças 1, 11, 15, 25 e 52, não se verificou a juntada de certidão ou declaração de exclusividade. A contratação de profissional do setor artístico deve ocorrer diretamente ou por meio de empresário exclusivo, nos termos do art. 25, III, da Lei 8.666/1993, motivo por que remanesce essa irregularidade.
CONCLUSÃO
24.	Dessa forma, os argumentos recursais e documentos apresentados pela Associação Os Independentes, bem como os demais documentos constantes dos autos não são aptos para alterar o Acórdão 11554/2018-TCU-Primeira Câmara, confirmado pelo Acórdão 1127/2019-TCU-Primeira Câmara, em sede de Embargos de Declaração, motivo por que se deve negar provimento ao presente recurso.
25.	Há pedido dos causídicos para que constem o nome dos advogados especificados na peça 25. Embora exista diferença entre as grafias dos nomes constantes na petição recursal de peça 51 e no documento de peça 25, deve-se atender o pedido para que constem todos os nomes dos advogados na forma especificada na peça 25.
PROPOSTA DE ENCAMINHAMENTO
26.	Ante o exposto, submetem-se os autos à consideração superior, propondo-se com fundamento nos art. 32, inciso I, e 33, da Lei 8.443/1992:
	a) conhecer do Recurso de Reconsideração interposto, para, no mérito, negar-lhe provimento;
b) dar ciência da deliberação a ser proferida, bem como do relatório e voto que a subsidiarem à recorrente e aos demais interessados."
10.	O corpo diretivo da Serur e o Ministério Público junto ao TCU aquiesceram ao aludido encaminhamento.
	É o relatório.

Aline Ferreira Pio Da Silva (OAB/SP 350.663), Emerson Cortezia De Souza (OAB/SP 208.632), Evaristo Aragão Dos Santos (OAB/PR 24.498), Luiz Manoel Gomes Junior (OAB/SP 123.351), Maria Lúcia Lins Conceição (OAB/PR 15.348), Priscila Kei Sato (OAB/PR 42.074-A), Rony Carlos Esposto Polizello (OAB/SP 257.744), Smith Robert Barreni (OAB/PR 42.943) e Teresa Arruda Alvim (OAB/PR 22.129-A), representando Associação Os Independentes

Procurador Marinus Eduardo De Vries Marsico.

RECURSO DE RECONSIDERAÇÃO EM TOMADA DE CONTAS ESPECIAL. CONVÊNIO. MINISTÉRIO DO TURISMO. REALIZAÇÃO DE EVENTO. IMPUGNAÇÃO DAS DESPESAS. NÃO UTILIZAÇÃO DOS VALORES ARRECADADOS COM A VENDA DE INGRESSOS NA CONSECUÇÃO DO OBJETO DO AJUSTE. CONTRATAÇÃO IRREGULAR DE ARTISTAS. IRREGULARIDADE DAS CONTAS. DÉBITO. MULTA. RAZÕES RECURSAIS INSUFICIENTES PARA ALTERAR A DELIBERAÇÃO RECORRIDA. CONHECIMENTO E DESPROVIMENTO.

TOMADA DE CONTAS ESPECIAL (TCE)

Secretaria de Recursos (SERUR); Secretaria de Controle Externo de Tomada de Contas Especial (SecexTCE).

Cuidam os autos de recurso de reconsideração interposto pela Associação Os Independentes contra o Acórdão 11554/2018-TCU-Primeira Câmara.
2.	O presente feito trata, originalmente, de tomada de contas especial instaurada pelo Ministério do Turismo (MTur) em razão de supostas irregularidades na prestação de contas referente ao Convênio 174/2009 (Siafi 703256/2009) , celebrado com a referida entidade.
3.	A aludida avença teve por objeto o apoio à implementação do projeto intitulado "VII Barreto Motorcycles", realizado no período de 1 a 3/5/2009. Para a consecução do objeto, foi previsto o aporte de R$ 375.004,01, sendo R$ 300.000,00 à conta do concedente e R$ 75.004,01 referentes à contrapartida da convenente.
4.	Na fase preliminar do processo, foi promovida a citação do Sr. Jerônimo Luiz Muzeti, na condição de presidente da entidade à época dos fatos, e da Associação Os Independentes, para que apresentassem alegações de defesa e/ou recolhessem, solidariamente, aos cofres do Tesouro Nacional, a quantia de R$ 300.00,00, acrescida dos consectários legais a partir de 18/5/2009, em decorrência da "ausência de declaração da gratuidade do evento e cobrança de ingressos sem a reversão desses recursos para o convênio ou devolução aos cofres do Tesouro, tendo obtido um lucro líquido de R$ 1.349.760,23 com o evento, em desacordo ao Termo de Convênio item II, alínea "cc".
5.	Ademais, foi efetivada a audiência do primeiro responsável em virtude dos seguintes fatos:
"c.1) contratação por inexigibilidade de licitação do Grupo Fresno, nos termos do art. 25, inciso III, da Lei 8.666/1993, sem comprovação de que a empresa contratada era representante exclusiva dos artistas que teriam se apresentado no evento, em descumprimento ao Termo de Convênio item II, alínea "bb" e ao Acórdão 96/2008-TCU-Plenário;
c.2) ausência de comprovação das contratações anteriores dos artistas, de modo a confirmar que os preços praticados estavam de acordo com o mercado, em desacordo com os Acórdãos TCU 3826/2013, 5051/2013 e 5370/2013, todos 1ª Câmara do TCU, conjuntamente ao art. 47, inciso II da Portaria Interministerial 127/2008 e ao Termo de Convênio item II, alínea "i";"
6.	Após o encaminhamento das defesas, o Tribunal apreciou a matéria e decidiu, por meio do Acórdão 11554/2018-TCU-Primeira Câmara, julgar irregulares as contas do Sr. Jerônimo Luiz Muzeti e da Associação Os Independentes e condená-los ao pagamento do débito correspondente à quantia pelo qual foram citados, deduzida dos valores de R$ 184,94 e R$ 34,00, já recolhidos aos cofres do Tesouro Nacional.
7.	Outrossim, esta Corte de Contas resolveu aplicar à Associação Os Independentes e ao Sr. Jerônimo Luiz Muzeti multas individuais nos valores de R$ 51.000,00 e R$ 102.000,00, respectivamente, com fulcro no art. 57 da Lei 8.443/1992.
8.	Irresignada com esta deliberação, a referida entidade ingressou com embargos de declaração, os quais foram conhecidos e rejeitados nos termos do Acórdão 1127/2019-TCU-Primeira Câmara.
9.	Ainda insatisfeita, a Associação Os Independentes interpôs o presente recurso de reconsideração. Em apertada síntese, a entidade alegou que: 
a)	a celebração do convênio cumpriu as disposições constantes na Portaria Interministerial 127/2008, que "não estabelecia qualquer óbice à arrecadação de recursos por meio de bilheteria" nem determinava "que os valores decorrentes da cobrança de ingressos fossem investidos no objeto do convênio"; 
b)	tal circunstância demonstra a boa-fé da recorrente e a necessidade de se privilegiar o princípio da segurança jurídica; 
c)	a documentação acostada aos autos (fls. 173 a 233) dá conta de demonstrar a reversão dos valores arrecadados para o objeto do convênio;
d) 	o evento foi realizado sem a finalidade de lucro, tendo em vista que a defendente é associação sem fins lucrativos; 
e)	os fundamentos do Acórdão 96/2008-TCU-Plenário são inaplicáveis.
f)	os fundamentos do decisum atacado são inadequados ao contexto fático relacionado ao presente caso; e
g)	foram juntados documentos válidos e suficientes para "a comprovação da regularidade da contratação dos artistas, o pagamento dos mesmos, como também a execução do plano de trabalho e a efetiva apresentação dos mesmos no evento em questão".
10.	O auditor da Serur analisou os argumentos apresentados e os documentos juntados aos autos e concluiu que eles não são aptos para alterar o Acórdão 11554/2018-TCU-Primeira Câmara. Por esse motivo, alvitrou que o expediente recursal fosse conhecido e, no mérito, desprovido. O corpo diretivo da unidade técnica e o Ministério Público junto ao TCU aquiesceram ao aludido encaminhamento.
11.	Feito esse necessário resumo, passo a decidir.
12.	Preliminarmente, observo que o recurso de reconsideração preenche os requisitos de admissibilidade previstos nos arts. 32, inciso I, e 33 da Lei 8.443/1992 c/c o art. 285 do Regimento Interno, parágrafo único, sendo cabível, por consequência, o seu conhecimento.
13.	Com relação ao mérito, manifesto-me de acordo com os pareceres uniformes da Serur e do Ministério Público junto ao TCU, motivo pelo qual incorporo as análises realizadas como razão de decidir, sem prejuízo das considerações a seguir.
14.	Conforme visto, a Associação Os Independentes foi condenada em débito e multa por ter recebido recursos federais para a realização do evento intitulado "VII Barreto Motorcycles" e, nesse contexto, auferido R$ 1.349.760,23 com bilheteria sem comprovar a reversão desses recursos para o convênio ou a devolução do valor da avença aos cofres do Tesouro.
15.	Em sua peça recursal, a recorrente alegou que a Portaria Interministerial MPOG/MF/CGU 127/2008, vigente à época, não vedava a cobrança de ingressos nem determinava que os valores decorrentes fossem investidos no objeto, o que, segunda ela, somente ocorreu a partir da Portaria 112/2013.
16.	Quanto ao assunto, registro que a deliberação recorrida não impugnou a cobrança de ingressos em si, mas a não comprovação da utilização dos recursos arrecadados no objeto da avença. Sobre o último ponto, a cláusula terceira, item II, alínea "cc", do Termo de Convênio é clara ao definir como obrigação da convenente (peça 1, p. 45-46) :
"assegurar que os valores arrecadados com a cobrança de ingressos em shows e eventos ou venda de bens e serviços produzidos ou fornecidos no âmbito deste Convênio sejam revertidos para a consecução do objeto ou recolhidos à conta do Tesouro Nacional; quando for o caso." (grifou-se) 
17.	Logo, diante da frontal violação a um compromisso pactuado nos termos da avença, não cabe falar em ausência de responsabilidade pelo dano causado ao Erário, materializado pelo repasse de recursos federais para a consecução de objeto que poderia perfeitamente ter sido custeado com recursos próprios, auferidos a partir de sua bilheteria.
18.	A propósito do assunto, invoco, por entender adequadas, as considerações esposadas pelo Ministro Relator a quo, no voto condutor do Acórdão 11554/2018-TCU-Primeira Câmara:
"No tocante à utilização de recursos públicos federais mediante convênio para aplicação em evento com fins lucrativos, registro que o Tribunal tem entendimento pacificado (Acórdão 168/2018-TCU-Plenário, 6.111/2017-1ª Câmara, 2.881/2017-2ª Câmara, 7.457/2016-1ª Câmara, 7.246/2016-1ª Câmara, dentre outros) no sentido de que tais montantes devem ser incluídos na prestação de contas do órgão convenente, uma vez que se trata de receitas de natureza pública, conforme consignei no voto condutor do Acórdão 374/2017-TCU-Primeira Câmara, o qual transcreveu o subitem 9.5.2 do Acórdão 96/2008-TCU-Plenário, e que faço reproduzir nesta oportunidade, por pertinente:
 (...) 
Naquele voto comentei, ainda, que tal dispositivo tem como maior objetivo proteger o dinheiro arrecadado, mitigando as possibilidades de desvio e enriquecimento sem causa, já que, se houve a cobrança de ingressos, e os recursos arrecadados não foram efetivamente utilizados para a consecução do objeto do convênio, não haveria necessidade de o Ministério concedente custear tais eventos."
19.	Pelas mesmas razões, não cabe cogitar a necessidade de preservar o princípio da segurança jurídica, pois não houve sequer o cumprimento das regras pactuadas no próprio instrumento da avença. Não se trata, portanto, de condenar o responsável por entendimento novo, fruto de uma alteração legislativa ou evolução jurisprudencial. O parâmetro de conduta exigível estava consignado no próprio instrumento do convênio, que foi ignorado pelos administradores da associação.
20.	Pelas mesmas razões, não socorrem à defendente os arts. 23 e 24 da Lei 13.655/2018, que trata do respeito à previsibilidade e o repúdio ao "efeito surpresa", decorrente de interpretações novas, nem o art. 927, § 3º do CPC, que cuida da necessidade de modulação dos efeitos da alteração de jurisprudência.
21.	Quanto à alegada comprovação da boa-fé da recorrente, ressalto que a jurisprudência do Tribunal se consolidou no sentido de que se deve examinar a boa-fé objetiva, a qual, nas palavras de Luiz Felipe Bezerra Almeida Simões "leva em consideração a prática efetiva e as consequências de determinado ato à luz de um modelo de conduta social, adotada por um homem leal, cauteloso e diligente, em lugar de indagar-se simplesmente sobre a intenção daquele que efetivamente o praticou"  (SIMÕES, Luiz Felipe Bezerra Almeida. A Caracterização da Boa-fé nos Processos de Contas. Revista do Tribunal de Contas da União. Brasília, v. 32, n. 88, abr./jun. 2001, p. 73) .
22.	Tomando por base o exposto, não é possível afirmar, na situação em exame, que os administradores da entidade agiram de forma diligente e cautelosa, pois, conforme já exposto, eles não se desincumbiram do dever de cumprir uma regra basilar da avença, a saber, a comprovação de que os valores arrecadados com bilheteria se reverteram no objeto do ajuste. Logo, também não cabe cogitar a presença de boa-fé.
23.	No tocante à assertiva que "a documentação acostada aos autos (fls. 173 a 233) dá conta de demonstrar a reversão dos valores arrecadados para o objeto do convênio", observo que a Serur não logrou encontrar nos autos, especialmente nas páginas designadas, nenhum documento comprobatório de gastos supostamente realizados com as receitas extraordinárias. 
24.	Sendo assim, persiste a situação material identificada desde a fase interna da presente tomada de contas especial, confirmada após o regular trâmite do processo no TCU, de não comprovação da regular aplicação do montante auferido com a venda de ingressos.
25.	Com relação à assertiva de que não houve finalidade de lucro na realização do evento, uma vez que a recorrente é instituição sem fins lucrativos, trago as seguintes considerações.
26.	Inicialmente, não se mostra relevante, para os fins propostos, discutir se o montante arrecadado com bilheteria pode ser denominado de lucro, em sentido contábil, ou um superávit, supondo que não houve distribuição do resultado entre os associados, como alegado pela defendente. 
27.	O que importa, para fins de apuração da responsabilidade financeira da associação e de seus dirigentes, é que não foi demonstrado que os valores arrecadados com bilheteria foram revertidos para a consecução do objeto do convênio ou recolhidos à conta do Tesouro Nacional, como exigia a cláusula terceira, item II, alínea "cc", do instrumento da avença. Tal fato, por si só, justifica a condenação da entidade e de seu dirigente, nos termos do Acórdão 11554/2018-TCU-Primeira Câmara.
28.	Sobre a inaplicabilidade do Acórdão 96/2008-TCU-Plenário ao presente caso, ainda que a situação examinada no paradigma não corresponda exatamente à verificada nos presentes autos, visto que havia outras irregularidades não observadas neste feito, sua menção no voto condutor da deliberação recorrida se justifica pela ocorrência, também naquele caso, de receitas de bilheteria que não foram computadas na prestação de contas do ajuste.
29.	Conforme já afirmado, tal irregularidade por si é suficiente para a devolução dos valores não comprovados, o que, no caso em exame, corresponde ao montante total repassado pelo Ministério do Turismo, uma vez que o valor arrecadado com ingressos - R$ 1.349.760,23 - supera a quantia transferida à convenente - R$ 300.000,00.
30.	Sobre a assertiva de que foram juntados documentos suficientes para "a comprovação da regularidade da contratação dos artistas, o pagamento dos mesmos, como também a execução do plano de trabalho e a efetiva apresentação dos mesmos no evento em questão", registro, inicialmente, que as irregularidades na contratação dos artistas constaram apenas da audiência do Sr. Jerônimo Luiz Muzeti, na condição de administrador da entidade.
31.	Por consequência, estas falhas não compuseram a fundamentação da condenação da Associação Os Independentes pelo débito e pela multa do art. 57 da Lei 8.443/1992, a qual está vinculada à ocorrência de dano ao Erário, não à pratica de ato com grave infração à norma legal ou regulamentar.
32.	Sobre a invocada ilegalidade no pagamento de artistas, observo que a Secex/SP, que atuou na fase preliminar no processo, não fez nenhum apontamento nesse sentido, a não ser no procedimento de contratação por inexigibilidade. Tanto é assim que tal fato não constou dos ofícios de citação e de audiência, de forma que também não compuseram as razões de decidir da decisão atacada. 
33.	Embora a Serur tenha verificado que o pagamento da banda Fresno se deu em dinheiro, infringindo, por conseguinte, o art. 50 da Portaria Interministerial 127/2008, tal fato não tem relevância para o deslinde do presente recurso de reconsideração, seja por razões processuais seja porque houve impugnação total dos valores repassados à convenente, em razão da cobrança de ingressos sem a reversão desses recursos para o convênio ou devolução aos cofres do Tesouro, como já exposto.
34.	Sobre a execução do plano de trabalho e a efetiva apresentação dos artistas no evento em questão, não se discutiu, em nenhum momento, a execução física do objeto convenial. Como já destacado à exaustão, o motivo da impugnação dos valores transferidos foi a irregularidade na execução financeira do ajuste, materializada pelo fato de a convenente ter deixado de aportar as receitas extraordinárias com bilheteria na prestação de contas e, portanto, comprovar o uso de tal montante no objeto do convênio.
35.	Quanto a esse ponto, a decisão está de acordo com a ampla jurisprudência do TCU, de que a simples realização do objeto não é suficiente para garantir a regularidade das contas, sendo essencial que sejam comprovadas as corretas execuções física e financeira da avença, o que não ocorreu no presente caso.
36.	Diante do exposto, voto por que seja adotada a deliberação que ora submeto a este Colegiado.
TCU, Sala das Sessões Ministro Luciano Brandão Alves de Souza, em 17 de setembro de 2019.
BENJAMIN ZYMLER 
Relator